【裁判字號】    98,訴,829
【裁判日期】    980925
【裁判案由】    返還支票等
【裁判全文】
臺灣臺中地方法院民事判決  98年度訴字第829號
原      告  鴻彬膠業股份有限公司
法定代理人  乙○○
訴訟代理人  丁○○
            庚○○
被      告  甲○○
訴訟代理人  林正雄律師
            羅豐胤律師
複  代理人  己○○
            戊○○
上列當事人間請求返還支票等事件，本院於民國98年9月11日言
詞辯論終結，判決如下：
    主      文
原告之訴駁回。
訴訟費用由原告負擔。
    事實及理由
甲、程序方面：
    按不變更訴訟標的，而補充或更正事實上或法律上之陳述者
    ，非為訴之變更，民事訴訟法第256條定有明文。本件原告
    起訴主張：「確認被告持有原告所簽發如附表一所示八紙支
    票之債權債務法律關係不存在。被告應將如附表一所示八紙
    支票交還原告」；嗣於民國98年9月11日言詞辯論期日當庭
    更正訴之聲明為：「確認被告持有原告所簽發如附表一所示
    八紙支票之票據債權關係不存在。被告並應將如附表一所示
    八紙支票返還原告」，核為更正法律上之陳述，與民事訴訟
    法第256條之規定相符，應予准許。
乙、實體方面：
一、原告主張：
  (一)原告前於89年3月間，透過訴外人丙○○向被告借款新台幣
    （下同）200萬元（下爭系爭借款），原告並開立付款人為
    台灣銀行豐原分行、發票日為89年12月31日、面額200萬元
    、票號AM0000000號支票（下稱系爭支票）1紙交予丙○○轉
    交被告收執，作為借款擔保之用。然事隔9年後，被告卻將
    系爭支票之發票日期年份之處予以變造，並蓋上偽造之印章
    ，造成發票日之「年」模糊不清後，再於98年1月間持之向
    原告之法定代理人乙○○騙稱：原告尚積欠被告系爭借款，
    致乙○○信以為真，又開立如附表一所示之支票共計8紙交
    予被告收執。
  (二)原告向被告借款第一批為800萬元，第二批為200萬元，係開
    立如附表二所示16紙支票，按順序分批交付丙○○轉交被告
    ，金額合計1050萬元，均已由被告兌現提領，故原告並無積
    欠被告任何款項。而因時間久遠，原告已無法清楚記憶系爭
    支票係第一批或第二批借款之擔保，然由於系爭支票是作為
    擔保票之用，其所擔保之借款既已還清，則不論系爭支票是
    擔保第一批或是第二批之借款，被告均不能再重複請求。故
    原告既未積欠被告任何款項，依民法第92條第1項規定，原
    告自得以起訴狀繕本送達被告，主張撤銷受被告詐欺所為簽
    發及交付附表一所示支票之意思表示。又被告之詐欺行為，
    使得原告受有損害，依民法第184條第1項前段、第214條第1
    項規定，被告自亦應對原告負侵權行為損害賠償之責，且被
    告持有上開支票，亦顯無法律上之原因，故被告應回復原狀
    即返還附表所示之支票等語。爰主張依侵權行為及不當得利
    之法律關係，聲明請求：確認被告持有原告所簽發如附表一
    所示8紙支票之票據債權關係不存在。被告並應將如附表一
    所示8紙支票返還原告。
二、被告抗辯略以：
  (一)原告與被告間素有借貸往來關係，之前其他借款，原告均有
    借有還，而系爭借款，原告雖曾簽發系爭支票以供清償，惟
    屆期並未經被告兌領，故原告所稱：系爭借款已經清償云云
    ，自與事實不符。又被告向往來之金融機關查詢，被告帳戶
    內均無系爭支票兌現之記錄，且被告亦無偽造、變造系爭支
    票，更無原告所稱之詐欺行徑。再者，支票之本質乃作為支
    付工具，故系爭支票顯非擔保票據，原告主張其為擔保票據
    ，亦應就此變態事實負舉證之責任。
  (二)原告係於89年6月29日始向台灣銀行豐原分行領取支票號碼
    0000000～0000000計100張，而系爭支票票號AM0000000為第
    50張，更不可能89年6月29日方領取之支票，會於89年3月便
    交付被告，可見系爭支票與原告起訴主張之系爭借款，核屬
    無關。
  (三)原告雖又主張：伊業將200萬元之借款返還被告，但可能係
    丙○○沒有將系爭支票返還原告，又擅自拿去向被告借錢云
    云，惟原告就此亦應負舉證之責。另觀原告所提出如附表二
    所示之支票明細內容，並無法區分原告所稱之第一批及第二
    批借款，況不論上開明細內容是否真正，經核均與系爭支票
    無關，亦無法證明系爭200萬元借款，原告業已清償完畢。
    則原告就系爭支票，自仍應依票據文義負責。因之，被告嗣
    持該系爭支票向原告交換取得同額之如附表二所示8紙支票
    ，即難認有何詐騙原告，且不得享有該8紙票據權利之情事
    等語。並聲明：原告之訴駁回。並陳明如受不利判決，願供
    擔保請准宣告免為假執行。
三、本院得心證之理由：
  (一)按當事人主張有利於己之事實，就其事實有舉證之責任，民
    事訴訟法第277條前段定有明文。次按民事訴訟如係由原告
    主張權利者，應先由原告負舉證之責，若原告先不能舉證，
    以證實自己主張之事實為真實，則被告就其抗辯事實即令不
    能舉證，或其所舉證據尚有疵累，亦應駁回原告之請求（參
    最高法院17年上字第917號判例意旨）。原告雖主張系爭支
    票係擔保系爭借款，且該筆借款業已清償云云，然此為被告
    所堅決否認，並以前揭情詞置辯。則依上開規定及判例意旨
    之說明，自應由原告就其上開所稱有利於己之事實，負舉證
    之責。
  (二)經查：
  1.系爭支票為原告所簽發，並交由丙○○轉交被告收執，作為
    原告向被告貸借同面額200萬元之用，原告並已取得該款項
    乙節，為兩造所不爭執，且有系爭支票影本附卷可稽，此部
    分堪信為真實。又原告於歷次書狀中雖主張：系爭支票僅係
    供擔保借款之用云云，然觀原告法定代理人乙○○於本院言
    詞辯論時自陳：「（問）：開立系爭面額200萬元支票是作
    為向被告借款之用？（答）是的。（問）：原告公司向被告
    借款時有無出立任何憑據或擔保？（答）沒有，就是開立同
    面額之遠期支票向被告借款。」、「（問）：是如何清償借
    款？（答）以借款當時所交給被告之遠期支票到期給被告兌
    領加以清償。」、「（問）：將系爭支票請證人（即丙○○
    ）交給被告收執，是否就是向被告借兩百萬元之用？（答）
    有的，也有拿到這兩百萬元。」等語（見本院98年8月14日
    及9月11日言詞辯論筆錄），足認兩造間向來均係以開立遠
    期支票做為借款憑據，且屆期後由被告直接提示兌現支票，
    作為清償借款，均未曾有以支票擔保借款之情形。參諸支票
    之本質，乃作為提示支付之工具，一般並非作為擔保之用等
    情，則原告前揭書狀所稱：系爭支票係供擔保借款之用云云
    ，自不足採認。
  2.原告雖又主張：包括系爭借款200萬元在內，伊前後共向被
    告借款1000萬元，惟伊已交付被告如附表二所示，面額共計
    1050萬元之16紙支票，其後均由被告予以提領兌現清償，故
    伊已無積欠被告任何款項云云。然兩造間之借款，均係以屆
    期由被告直接兌現原告所交付之遠期支票，以為清償借款之
    方式，業如前述，準此，系爭支票目前既尚未經被告提領兌
    現，此亦為原告所不否認，則原告主張系爭借款業已清償云
    云，即非無疑。另觀如附表二所示之支票明細中，可知編號
    1至13號支票，其發票日均在系爭支票之發票日即89年12月3
    1日之前，則該13紙支票，顯與系爭支票無涉。至其餘編號
    14、15、16號之3紙支票，其發票日雖均在系爭支票發票日
    之後，惟該3紙支票金額合計250萬元，核與系爭支票面額20
    0萬元，其數額顯有不符；且依原告法定代理人乙○○自承
    ：系爭借款，自89年後即未支付任何利息予被告等詞（見本
    院98年8月28日言詞辯論筆錄），則該相差之金額（50萬元
    ），自亦非作為支付利息之用，則前揭3紙支票，自亦難認
    係作為清償系爭借款之用。再觀原告起訴時原主張係以如附
    表二所示編號10到13之4紙支票償還系爭借款，然經本院調
    閱相關資料後，原告即更易前詞，主張如附表二所示16紙支
    票，係用以償還對被告所有積欠款項等詞，足認原告實無法
    確切指明系爭借款，究係如何清償？此外，原告復未舉證證
    明其歷年來向被告借款的明細為何？所稱第一批及第二批借
    款各係何時借貸？借貸數額及約定利息為何等節，則原告主
    張：系爭借款業已清償云云，自亦尚難逕予採信。
  3.末原告雖另主張：系爭支票發票日之年份曾經修改，可能是
    丙○○未將系爭支票返還原告，偽造印章更改年份後，又擅
    自冒原告之名，再度持之向被告借款云云，然此亦為被告所
    否認，而原告就此復無法提出其他確切證據，足以證明其上
    開所稱，自難僅憑其上開推測之詞，遽為有利於其之認定。
    是原告此部分所稱，亦不足為憑。
  (三)綜上所述，本件原告既無法舉證證明系爭借款業已清償，則
    被告原所持有作為清償系爭借款用之系爭支票票據債權，自
    難謂已消滅不存在，申言之，原告就系爭支票，對被告自仍
    應依票據文義擔負票據責任。因之，被告嗣持該系爭支票向
    原告交換取得同額之如附表二所示之8紙支票，自難認其有
    何不法詐騙原告，進而侵害其權利及不得享有該8紙支票票
    據債權之情事。從而，原告主張受詐欺依民法第92條第1項
    、第184條第1項前段及第214條第1項等規定，撤銷交付如附
    表一所示支票之意思表示，並依侵權行為及不當得利之法律
    關係，請求確認被告持有原告所簽發如附表一所示8紙支票
    之票據債權關係不存在。被告並應將如附表一所示8紙支票
    返還原告，即均無理由，應予駁回。
四、本件事證已臻明確，兩造其餘攻擊防禦方法及所舉證據，經
    審酌結果，與本件判決結論均無影響，爰不一一論述，附此
    敘明。
丙、據上論結，本件原告之訴為無理由，並依民事訴訟法第78條
    判決如主文。
中    華    民    國    98    年    9     月    25    日
                  民事第四庭    法  官  黃文進
附表一：
┌───┬────┬────┬──┬─────┬──────┐
│ 編號 │ 付款人 │發票日  │面額│票號      │發票人      │
├───┼────┼────┼──┼─────┼──────┤
│  1   │台灣銀行│98.2.10 │25萬│AB0000000 │鴻彬膠業股份│
│      │豐原分行│        │    │          │有限公司    │
├───┼────┼────┼──┼─────┼──────┤
│  2   │台灣銀行│98.3.10 │25萬│AB0000000 │鴻彬膠業股份│
│      │豐原分行│        │    │          │有限公司    │
├───┼────┼────┼──┼─────┼──────┤
│  3   │台灣銀行│98.4.10 │25萬│AB0000000 │鴻彬膠業股份│
│      │豐原分行│        │    │          │有限公司    │
├───┼────┼────┼──┼─────┼──────┤
│  4   │台灣銀行│98.5.10 │25萬│AB0000000 │鴻彬膠業股份│
│      │豐原分行│        │    │          │有限公司    │
├───┼────┼────┼──┼─────┼──────┤
│  5   │台灣銀行│98.6.10 │25萬│AB0000000 │鴻彬膠業股份│
│      │豐原分行│        │    │          │有限公司    │
├───┼────┼────┼──┼─────┼──────┤
│  6   │台灣銀行│98.7.10 │25萬│AB0000000 │鴻彬膠業股份│
│      │豐原分行│        │    │          │有限公司    │
├───┼────┼────┼──┼─────┼──────┤
│  7   │台灣銀行│98.8.10 │25萬│AB0000000 │鴻彬膠業股份│
│      │豐原分行│        │    │          │有限公司    │
├───┼────┼────┼──┼─────┼──────┤
│  8   │台灣銀行│98.9.10 │25萬│AB0000000 │鴻彬膠業股份│
│      │豐原分行│        │    │          │有限公司    │
└───┴────┴────┴──┴─────┴──────┘
附表二：
┌──┬────┬─────┬────┬─────────────┐
│編號│  日期  │ 支票號碼 │支票金額│兌現銀行帳號              │
├──┼────┼─────┼────┼─────────────┤
│ 1  │86.12.10│AK0000000 │70萬    │台中一信惠來分社0-000000  │
├──┼────┼─────┼────┼─────────────┤
│ 2  │86.12.11│AK0000000 │60萬    │台中一信惠來分社0-000000  │
├──┼────┼─────┼────┼─────────────┤
│ 3  │86.12.12│AK0000000 │70萬    │台中一信惠來分社0-000000  │
├──┼────┼─────┼────┼─────────────┤
│ 4  │87.01.10│AK0000000 │70萬    │世華西台中分行000000000   │
├──┼────┼─────┼────┼─────────────┤
│ 5  │87.01.11│AK0000000 │60萬    │台中一信惠來分社0000000000│
├──┼────┼─────┼────┼─────────────┤
│ 6  │87.01.12│AK0000000 │70萬    │台中一信惠來分社0000000000│
├──┼────┼─────┼────┼─────────────┤
│ 7  │87.02.11│AK0000000 │60萬    │台中一信惠來分社0000000000│
├──┼────┼─────┼────┼─────────────┤
│ 8  │87.02.10│AK0000000 │70萬    │台中一信惠來分社0000000000│
├──┼────┼─────┼────┼─────────────┤
│ 9  │87.03.10│AK0000000 │70萬    │世華西台中分行000000000   │
├──┼────┼─────┼────┼─────────────┤
│ 10 │89.07.13│AM0000000 │50萬    │富邦台中000-00-0000-0     │
├──┼────┼─────┼────┼─────────────┤
│ 11 │89.07.13│AM0000000 │50萬    │富邦台中000-00-0000-0     │
├──┼────┼─────┼────┼─────────────┤
│ 12 │89.07.21│AM0000000 │50萬    │富邦台中000-00-00000-0    │
├──┼────┼─────┼────┼─────────────┤
│ 13 │89.07.21│AM0000000 │50萬    │富邦台中000-00-00000-0    │
├──┼────┼─────┼────┼─────────────┤
│ 14 │90.02.20│AM0000000 │80萬    │富邦台中000-00-0000-0     │
├──┼────┼─────┼────┼─────────────┤
│ 15 │90.03.10│AM0000000 │85萬    │富邦台中000-00-0000-0     │
├──┼────┼─────┼────┼─────────────┤
│ 16 │90.04.05│AM0000000 │85萬    │富邦台中000-00-0000-0     │
└──┴────┴─────┴────┴─────────────┘
正本係照原本作成。
如對本判決上訴，須於判決送達後20日內向本院提出上訴狀。
中    華    民    國    98    年    9    月    25    日
                                書記官


司法院資訊處製作；財團法人民間司法改革基金會備份。
